臺灣高等法院刑事判決　　　　　　　　　　　九十年度上更（二）字第一一八八號
　　上　訴　人
　　即　被　告　丁○○
　　選任辯護人　李佳翰
右上訴人，因自訴人乙○○自訴被告偽造文書等案件，不服臺灣臺北地方法院，八十
五年度自字第一０八０號，中華民國八十六年四月一日第一審判決提起上訴，經判決
後，由最高法院第二次發回更審，本院判決如左：
    主  文
原判決撤銷。
丁○○無罪。
    理  由
一、自訴意旨略以：被告丁○○原為臺北市松山區農會（下稱松山農會）總幹事。緣
    有甲○○、戊○○、丙○○三人於民國八十四年間合夥投資買賣土地，三人約定
    由甲○○、戊○○各負責集資百分之四十，丙○○負責集資百分之二十，並由三
    人就各自覓得之金主中推出一人，向松山農會辦理貸款。該三人議定後即徵得謝
    美霞、陳蔡美華及乙○○之同意，以贊助會員資格提供臺北縣石碇鄉○○○段十
    三股小段二０－一、二０－二、四七、四七－二、四七－三、四七－四、四七－
    五、四七－六、四七－八、四七－一０、九五、九五－一、九六、九六－五、九
    六－六、九六－七、九六－八、九六－九、九六－一０、九六－一一、九七、九
    七－二、九八及石碇鄉○○○段小金瓜寮小段二三、二五、二五－六、二八－二
    、二八－三、三０、三０－五地號等三十筆土地為擔保，於八十四年九月間向松
    山農會辦理貸款，其中謝美霞貸款二筆，分別為新台幣（下同）八百萬及二千九
    百二十萬元，計為三千七百二十萬元；陳蔡美華貸款三千五百八十萬元；乙○○
    貸款三千八百萬元，三人合計貸款一億一千一百萬元。並約定謝美霞、乙○○之
    印章、密碼由丁○○保管。迨謝美霞、乙○○之貸款分別核撥匯入謝美霞於松山
    農會000－000000號帳戶及乙○○於松山農會之0000000000
    00號帳戶後，丁○○竟基於意圖為自己不法所有之概括犯意，利用保管謝美霞
    、乙○○印章及密碼之機會，於八十四年十二月十六日將印章交由不知情之農會
    職員呂素貞並告知密碼，囑其以電腦打字方式偽造乙○○名義，金額一千萬元之
    取款條，並持該取款條向松山農會辦理提款，致松山農會陷於錯誤，而如數交付
    並匯入丁○○私人帳戶。嗣於八十四年十二月十八日、同年月二十日、同年月二
    十七日，又利用不知情之農會職員，邵秀敏以偽造乙○○名義之取款條，以同樣
    手法盜領乙○○帳戶內款項（詳如附表所示），合計領取三千八百萬零七千元，
    嗣又基於概拓之犯意，先後於八十五年二月十五日及同年五月二十九日利用不知
    情之農會職員邵秀敏以偽造謝美霞名義之取款條，自謝美霞在松山農會設立之帳
    戶中，詐領以謝美霞名義申辦之貸款，計各領得二千九百二十萬元及八百萬元，
    足生損害於乙○○、謝美霞及松山農會。迨至八十五年六月間，乙○○始查知上
    情，因認被告丁○○涉有刑法第二百一十條之偽造私文書罪及刑法第三百四十二
    條之背信罪。
二、按犯罪事實應依證據認定之，無證據不得推定其犯罪事實，刑事訴訟法第一百五
    十四條定有明文。次按認定事實，須依證據，而所謂證據，係指合法之積極證據
    就犯罪事實能為具體之證明者而言；又認定不利於被告之事實，須依積極證據，
    苟積極證據不足為不利於被告事實之認定時，即應為有利於被告之認定，更不必
    有何有利之證據，最高法院三十年上字第八一六號著有判例。再所謂「積極證據
    足以為不利被告事實之認定」，係指據為刑事訴訟法上證明之全盤證據資料，無
    論其為直接證據或間接證據，在客觀上均須達於通常一般之人均不致於有所懷疑
    ，而得確信其為真實之程度，始得據為有罪之認定，若其關於被告是否犯罪之證
    明未能達此程度，而有合理懷疑之存在，致使無從形成有罪之確信，根據「罪證
    有疑，利於被告」之證據法則，即不得遽為不利於被告之認定，此觀諸最高法院
    七十六年度台上字第四九八六號判例意旨自明。次按偽造文書罪之成立，須已無
    製作權人捏造或冒用他人名義制作該文書為構成要件，如文書名義人本身蓋章同
    意制作者，縱其意思表示係被詐欺或脅迫而為之，在民法上得為撤銷之原因，尚
    難律以偽造私文書之刑責。再行為人對於此種文書本有制作權，縱令其制作之內
    容虛偽，且涉及他人權利，除合於其他相當罪名應依該罪名處罰外，尚難論以偽
    造私文書之罪，最高法院七十二年度台上字第三二三○號及七十二年度台上字第
    六五二三號判決可資參照。
三、訊據上訴人即被告丁○○堅決否認有偽造文書及背信之犯行，辯稱：是證人甲○○、戊○○、丙○○同意將乙○○印章、存摺及密碼交由伊保管，且全權委由伊
    處理核撥之款項，而伊提領之款項，均用於金主指示之用途，並無私用云云。經
    查本件貸款之土地，原係自訴人與案外人甲○○、戊○○、丙○○等共多人合夥
    購買，嗣由甲○○、戊○○、丙○○三人以自訴人乙○○及謝美霞、陳蔡美華等
    名義共同向松山農會貸得一億一千一百萬元，並同意將印章、存摺委由被告丁○○保管之事實，業據證人甲○○證述「我與戊○○、丙○○我們三人欲買土地，
    買時我百分之四十，魏（良道）百分之四十，（陳金）財百分之二十．．．魏那
    邊有七人，我這邊有十人，一共十七共同持有」「（買來後貸款為何用乙○○等
    三人名字？）因我們買土地後要用貸款買另一土地」「（貸款下來後，乙○○、
    陳蔡美華、謝美霞有無開戶？）有，當初講好，存摺、印章由丁○○保管」（原
    審卷第四十五頁正反面）「我們合夥買這塊土地後，又想再買，所以約定以這塊
    地去辦貸款。陳蔡美華、乙○○是戊○○的小股東，謝美霞是我名下的小股東，
    我們約定印章、密碼交由丁○○保管」（更（一）卷第三十三頁），證人戊○○
    證稱「．．．所以貸款出來的錢就授權給被告丁○○，約定如果需要的話，大家
    都可以用」「我們共同委託他（被告）的」，（本院九十一年一月二十五日訊問
    筆錄），證人丙○○證陳「．．．丁○○使用款項當初要經過大家同意，股東就
    可以用．．．」（原審卷第八十一頁反面）等情甚詳，核與自訴人乙○○所供「
    大家都同意，因為當初大家說好的．．．」「我有去（開戶），只是簽名，印章
    我是授權大股東刻的（指戊○○）」（原審卷第八十一頁反面，第八十二頁正面
    ），證人即貸款名義人之一謝美霞供稱「那時透過甲○○全權處理，印鑑、存摺
    都交給丁○○」（更（一）卷第三十九頁）等情若合符節，足徵本件貸款案，提
    供土地者為甲○○、戊○○、丙○○、乙○○、謝美霞等共十七人均同意交由大
    股東甲○○、戊○○、丙○○三人全權處理，乙○○、謝美霞並一致同意將貸款
    名義人於開戶後將印章、存摺交由丁○○保管以便領取款項，而貸款名義人即自
    訴人乙○○及謝美霞等依上開協議將存摺、印章交與丁○○，應乃依其事實行為
    行授權之舉，丁○○憑此取得制作取款條進而取款之權，殆無疑義。
四、次查證人甲○○於原審證稱：「（貸款下來後，乙○○、陳蔡美華、謝美霞有無
    開戶？）有，當初講好存摺、印章由丁○○保管，他們有開戶。」「（若要領錢
    出來呢？）因大家情同手足，錢不會算得很清楚，當初講好，貸款下來，要買土
    地，若要用錢，由丁○○統籌。」「當初戊○○有跟我提過，若丁○○要用錢，
    錢是否可由丁○○用。」「我們四個人都在，全都知道，這錢丁○○可使用，我
    們有授權顏使用該筆錢，我們三個人都同意。」（原審卷第五十五頁反面、第一
    一六頁），於本院前審稱：「．．．我們約定印章、密碼交給丁○○保管。」「
    那次過年時我們四個人聚在一起，他（丁○○）曾說若有急用時希望讓他挪用，
    我們都有默認，但要他告訴我們。」（更（一）審卷第三十三頁正、反面），於
    本院更（二）審證稱：「（要被告丁○○保管是要去買土地？）錢我們三個協議
    好，要用時就可以向丁○○提錢。」「（被告丁○○是受你們委託保管？）是。
    」「當時我們四個人一起吃飯，被告丁○○有跟我、證人戊○○、證人丙○○提
    到，如果他要使用，是否可以先讓他使用，因為當時都還沒有需要用錢，所以同
    意如果他要用就讓他使用，也沒有說清楚他可以使用多少錢，需要提出何擔保。
    」「（所以縱使他（丁○○）全部提領該筆款項，也是你們同意的？）當初也沒
    有限定範圍，只同意他如果需要用錢，可以先使用，我們是朋友，所以沒有擔保
    。」（本院九十一年二月八日訊問筆錄），證人丙○○於原審亦證稱：「．．．
    丁○○使用款項，當初要經過大家同意，股東就可以用，但要事先告知．．．」
    「（動用的錢是否可以超過土地比例？）其他人同意就可以了。」（原審卷第八
    十一頁反面），於本院前審證稱：「（誰決定交給丁○○保管？）我們是約定貸
    款下來，由他保管，要使用需要大家同意．．．」（更（一）審卷第三十三頁）
    ，於本院證稱：「（你於地院時不是說如果大家同意就可以使用但要事先告知（
    提示筆錄並告以要旨）？）是。」「（是否如證人甲○○所說的，你們四個在一
    起時，被告丁○○提到要使用錢？）是這樣沒錯，但是我、證人甲○○、被告丁○○是說不管領多少，還是要交代一下，經過大家的同意，才可以使用。」（本
    院九十一年二月八日訊問筆錄），證人戊○○於原審證稱：「（為何同意丁○○
    用錢﹖）大家都同意，因為當初就說好的」「（貸款後，何人可動用該錢﹖）授
    權丁○○，他可以動用，他們三位貸款者（指乙○○、謝美霞、陳蔡美華）都有
    同意，無限（制）多少錢他都可用」（原審卷第八十一頁反面、第一一五頁），
    於本院前審證稱：「（事情都是交給丁○○處理？）是的。」「（你們都同意他
    全權處理？）是的。」（更（一）審卷第四時頁），於本院證稱：「．．．本來
    要做高爾夫球場，由證人甲○○處理，後來沒有買，所以貸款出來的錢就授權給
    被告丁○○，約定如果需要的話，大家都可以用。」「（為何由被告丁○○支配
    那些錢？）我們三個人共同商量，說利息由被告丁○○代我們支付，錢交給他。
    證人甲○○說比較方便，錢都給他。」「（為何錢不是被告丁○○的，利息還要
    他繳，且錢交給他支配？）我們共同委託他的。」「（被告丁○○要用錢也可以
    ？）也可以，但要跟我們講。」「（如果被告丁○○要全部領光呢？）可以，但
    要讓我們知道。」「（如果被告丁○○要領錢沒有跟你說呢？）他都有跟我們說
    。」（本院九十一年一月二十五日訊問筆錄）等語綦詳並互相符合，足見土地所
    有人甲○○、戊○○及丙○○已授權丁○○提領貸款使用，且於開戶名義人乙○○等授權後，使用授權人交付保管之印章填具取款條，即屬有權制作，其所為自
    不該當偽造文書罪。又證人戊○○於原審到庭承認上訴人有當面交給伊五百萬元
    現金之事實（原審卷第八十一頁）及於本院證稱：「（如果被告丁○○要領錢沒
    有跟你說呢？）他都有跟我們說。」（本院九十一年一月二十五日訊問筆錄），
    且被告丁○○於本院前審提出所領款項之流向明細，亦經甲○○、戊○○當庭表
    示確有其事等情（更（一）審卷第四十頁反面、四三頁正、反面），又依上開明
    細表所載其中八百萬元係甲○○通知上訴人領取償還向松山農會之貸款，則被告
    又何來背信之有，至自訴人乙○○及戊○○等人事後謂被告歷次提款均未告知，
    渠等係事後看到報導，才知貸款已被領走等語，顯與彼等前所供述不符，尚無可
    採。
五、綜上所述，被告所辯，自屬信而有徵，堪予採信。此外，復查無其他積極證據足
    以證明被告有何自訴人所指之行使偽造私文書及背信犯行，原審失察，僅憑自訴
    人片面指述，遽為被告科刑之諭知，尚有未合，被告丁○○上訴意旨否認犯罪指
    摘原判決不當，為有理由，自應撤銷改判而為被告無罪之諭知。
據上論斷，應依刑事訴訟法第三百六十九條第一項前段、第三百六十四條、第三百零
一條第一項，判決如主文。
本案經檢察官呂光華到庭執行職務。
中      華      民      國    九十一    年      三      月     二十     日
                              臺灣高等法院刑事第十九庭
              審判長法  官  許  國  宏
                                        法  官  林  勤  純
                                        法  官  洪  光  燦
右正本證明與原本無異。
自訴人如不服本判決應於收受送達後十日內向本院提出上訴書狀，其未述上訴之理由
者並得於提起上訴後十日內向本院補提理由書（均須按他造當事人之人數附繕本）。
                                        書記官  陳  玉  嬋
中      華      民      國    九十一    年      三      月    二十一    日
附表：
┌───────────┬───────────────────────┐
│日      期            │  領取金額( 新台幣)                           │
├───────────┼───────────────────────┤
│八十四年十二月十八日  │  一千萬元                                    │
├───────────┼───────────────────────┤
│同      右            │  二百五十萬元                                │
├───────────┼───────────────────────┤
│同      右            │  一百五十萬元                                │
├───────────┼───────────────────────┤
│同      右            │  一百一十萬元                                │
├───────────┼───────────────────────┤
│八十四年十二月二十日  │  二百九十萬元                                │
├───────────┼───────────────────────┤
│同      右            │  一百萬元                                    │
├───────────┼───────────────────────┤
│同      右            │  一百八十萬元                                │
├───────────┼───────────────────────┤
│八十四年十二月二十七日│  五十萬元                                    │
├───────────┼───────────────────────┤
│同      右            │  六百七十萬七千元                            │
└───────────┴───────────────────────┘
